【裁判字號】    91,訴,1488
【裁判日期】    920528
【裁判案由】    商標異議
【裁判全文】
臺北高等行政法院判決                            九十一年度訴字第一四八八號
                              .
    原      告  日商˙資生堂股份有限公司
    代  表  人  甲○○○
    訴訟代理人  陳長文律師
    複  代理人  戊○○律師
    訴訟代理人  李文傑律師
    被      告  經濟部智慧財產局
    代  表  人  蔡練生（局長）
    訴訟代理人  丁○○
                丙○○
    參  加  人  美商‧艾絲瑞特國際公司
    代  表  人  羅納ｊ‧萊納
    訴訟代理人  桂齊恆律師
                林純貞
                乙○○
右當事人間因商標異議事件，原告不服經濟部中華民國九十一年二月二十二日經訴字
第○九一○六一○三五九○號訴願決定，提起行政訴訟，本院判決如左：
    主  文
原告之訴駁回。
訴訟費用由原告負擔。
    事  實
一、事實概要：原告於民國（下同）八十八年八月六日以「Esprit de Fleur
    SHISEIDO」商標，作為註冊第二八九○號「資生堂文字及花圖SHISEIDO」正商標
    之聯合商標，指定使用於當時商標法施行細則第四十九條所定商品及服務分類表
    第三類「化妝品、髮膏、香水、香皂、藥皂、洗髮劑」等商品，向被告申請註冊
    ，經被告准列為審定第九四九四三七號聯合商標（下稱系爭商標，圖樣如附圖一
    所示），嗣參加人美商艾絲瑞特國際公司以系爭商標有違商標法第三十七條第七
    、十二、十四款之規定，檢具註冊第一七一四二七、一七二九三八號「ESPRIT
    」商標（下稱據以異議商標，圖樣如附圖二所示），對之提起異議，經被告審查
    ，以九十年十月三十一日中台異字第九○○○八三二號商標異議審定書為異議成
    立之處分。原告不服，提起訴願，遭決定駁回，遂提起行政訴訟。本院因認本件
    撤銷訴訟之結果，參加人之權利或法律上利益將受損害，爰裁定命其獨立參加被
    告之訴訟。
二、兩造聲明：
    (一)原告聲明：
      1.原處分及訴願決定均撤銷。
      2.被告應為異議不成立之處分。
      3.訴訟費用由被告負擔。
    (二)被告聲明：如主文所示。
三、兩造之爭點：系爭商標與據以異議商標，是否構成近似？
    (一)原告主張：
      1.按「商標圖樣相同或近似於他人同一商品或類似商品之註冊商標者，不得申
        請註冊」，固為本件異議審定時商標法第三十七條第十二款所明定。惟此法
        條之立法目的旨在避免同一、類似商品有相同或近似商標同時併存時，易引
        起消費者混淆誤認而紊亂交易市場秩序之情事。因此如果二商標於通體隔離
        觀察下，可明顯區別，不致造成混淆誤認時，即應認定為非近似，合先陳明
        。
      2.第按判斷商標近似與否，應本客觀事實，以具有普通知識經驗之一般商品購
        買人，於購買時施以普通之注意，就系爭商標之各個組成部分通體隔離觀察
        ，視其有無引起混淆誤認之虞以為斷，若兩商標圖樣之差異部分影響商標之
        整體印象或具不同意義，而無引致混淆誤認之虞者，即應認定為不近似，行
        政法院夙著有判例闡釋綦詳。查本件系爭商標係以法文小寫字體之Esprit
        de Fleur置於上方，再配以原告之著名標章SHISEIDO於下方所組成之一整體
        商標圖案。反觀參加人所有之註冊商標「ESPRIT」則單由外文「ESPRIT」乙
        字所組成，二者於文字組成上雖同有「ESPRIT」乙字，惟二者於外觀上因文
        字組成字數不同已有明顯區別，無造成混淆誤認之情事，何況原告本案商標
        文字組成中尚有代表原告信譽且早已廣為周知之「Shiseido」商標，一般商
        品購買人見此「Shiseido」商標即可輕易辨別出來本案系爭商標乃代表原告
        信譽之產品，毫無與參加人註冊商標「ESPRIT」產生混淆誤認之情事，其何
        來近似可言。然而被告竟將ESprit de Fleur與SHISEIDO加以割裂，將
        Esprit de Fleur自整體商標圖樣中抽離，嗣又將「Esprit de Fleur」分成
        ESprit及de Fleur兩部分，而認定與參加人之「ESPRIT」商標構成近似。此
        種割裂系爭商標，而僅擷取其中一字作為判斷是否近似之依據，顯與商標近
        似與否之通體隔離觀察之判斷基準有悖，其所為顯與行政法院之判例意旨相
        違背，不足以維持。
      3.查系爭商標在審查期間，被告即曾以（九○）慧商八九○○七七三六○號函
        認定系爭商標「Esprit de Fleur SHISEIDO」商標與參加人註冊第一七一四
        二七、一七二九三八號「ESPRIT」商標構成近似而發給核駁理由先行通知書
        。嗣經原告申復主張二者不近似後，被告亦同意原告主張，認定二者不構成
        近似，核准原告系爭商標之審定公告。迺參加人於系爭商標公告期間中同以
        二商標近似為由提起異議，被告卻自違前例而認定二者近似，進而撤銷系爭
        商標之審定，被告就同一事件同一事實前後認定互相矛盾，其違誤莫此為甚
        ，應予廢棄。
      4.再查系爭商標與參加人之「ESPRIT」註冊商標並非近似乙節，亦可由下列事
        證獲得印證：
        (1)同於第三類化粧品中，法商LANCOME公司之註冊第七五○六七五號ESPRIT
          DE SOLEIL商標，即與參加人之前開第一七一四二七、一七二九三八號
          ESPRIT同時併存，而不被認定為構成近似。按前開法商LANCOME公司所有
          之註冊第七五○六七五號「ESPRIT DE SOLEIL」商標與系爭商標Esprit
          de Fleur SHISEIDO於文字組成上均同時具有「ESPRIT DE」二字，其中「
          ESPRIT」乙字與參加人之註冊商標「ESPRIT」相同，茲法商公司之「
          ESPRIT DE SOLEIL」商標經被告認定與參加人商標非近似而得予註冊，益
          證原告之「Esprit de Fleur SHISEIDO」商標與參加人商標無引起混同誤
          認之虞應非近似。
        (2)原告之Esprit de Fleur商標與參加人之ESPRIT在日本國亦同時並存註冊
          於化粧品商品中。其中原告擁有註冊號為第0000000號「ESPRIT
          DE FLEUR」、第0000000號「ESPRIT DE MER」。而參加人則擁有
          註冊為第0000000號「ESPRIT」、第0000000號「ESPRIT
          BASIX」。二者均係以「ESPRIT」為首而同時併存。
        (3)除日本外，於美國及其他世界各國亦有為數眾多之含有「ESPRIT」文字之
          併存註冊例。其中在參加人母國之美國，除本件參加人之五件ESPRIT、
          ESPRIT DE CORP之外尚有十五件，包括ESPRIT DE PARFUM、ESPRIT DE
          PHANTOM、ESPRIT NAILS、ESPRIT DE PAYETEE、ESPRIT DE VENT、ESPRIT
          DE NUNT、ESPRIT DE CRYSTAL、ESPRIT DE JEUNESSE‧‧‧等以「ESPRIT
          」為首之商標同時與參加人商標並存。此外於阿爾巴尼亞、阿爾及利亞、
          亞美尼亞、奧地利、亞塞拜然、荷比盧、保加利亞、加拿大、中國大陸、
          克羅埃西亞、歐盟、古巴、捷克、丹麥、埃及、法國、德國、匈牙利、冰
          島、義大利、哈薩克、拉脫維亞、賴比瑞亞、列支敦斯登、馬其頓、摩納
          哥、蒙古、北朝鮮、波蘭、葡萄牙、羅馬尼亞、蘇聯、聖馬利諾、斯洛伐
          克、西班牙、蘇丹、瑞士、塔吉克、英國、烏克蘭、烏茲別克、越南、南
          斯拉夫等諸多國家中亦有同以「ESPRIT」為首之併存例。揆諸商標近似與
          否之判斷有其世界共通性乙點以觀，如在日本、法國、歐洲、美國等國均
          可同時併存而認為不構成近似，則何以於中華民國卻被認定為近似？是否
          我國消費者之辨識能力遠遠不及其他外國之消費者？
        (4)「Esprit de Fleur SHISEIDO」中之「Esprit de Fleur」乃是法文字，
          Esprit為「感情、精神」之意。de為「的」乃普通常見法文，係識別力較
          弱之文字，經附加代表「花」之「Fleur」後，始令系爭商標整體意思為
          「花的精神」而具顯著性，此外加上代表原告信譽之SHISEIDO益具顯著性
          ，足以表彰其產品來源、生產者等。本案系爭商標與參加人之註冊商標
          ESPRIT於含義上不同，觀念殊異，更無引起混同誤認之情事，其非近似無
          庸置疑。
        (5)綜上所述，被告所為處分有違法不當之處，彰彰明甚，實不足以維持，應
          予撤銷。
    (二)被告主張：
      按商標圖樣相同或近似於他人同一商品或類似商品之註冊商標者，不得申請註
      冊，為商標法第三十七條第十二款所明定。而商標圖樣之近似，以具有普通知
      識經驗之購買人，於購買時施以普通所用之注意，有無混同誤認之虞判斷之，
      復為商標法施行細則第十五條第一項所明定。查本件系爭審定第九四九四三七
      號「Esprit de Fleur SHISEIDO」商標圖樣係由外文「Esprit de Fleur」及
      經由圖案化設計之「SHISEIDO」  以上下排列方式所組成，二部分字型明顯不
      同而可分離審視，各成為系爭聯合商標圖樣之主要部分之一，而其中外文主要
      部分之一「Esprit de Fleur」，與據以異議之註冊第一七二九三八號及第一
      七一四二七號「ESPRIT」商標圖樣上之外文「ESPRIT」相較，二者皆有相同之
      外文「ESPRIT」，於異時異地隔離觀察，易使消費者產生混同誤認之虞，應屬
      近似之商標。又系爭商標指定使用商品中之「化粧品．髮膏．髮乳．髮水．髮
      油．髮臘．噴髮膠水．泡沫髮膠．造形髮膠．護髮劑．護髮乳．面霜霜．冷霜
      ．化粧水．潤膚油．潤膚膏．珍珠膏．香水．香水精．古龍水．乳液．脂粉．
      粉餅．粉條．粉膏．水粉餅．蜜粉．腮紅．胭脂．口紅．護唇油．護唇膏．粉
      底霜．按摩霜．敷面霜．清潔霜．清潔乳液．護手膏．護手乳液．眼影膏．眼
      影筆．眼線膏．眼線筆．睫毛膏．防晒油．防晒膏．防皺霜．美白霜．磨砂膏
      ．指甲油．爽身粉．眉筆．去光水．化粧棉．香皂．藥皂．洗面皂．洗面霜．
      洗面乳．洗浴乳．洗浴泡劑．沐浴精．洗髮精．去頭皮屑洗髮精．洗髮粉．洗
      髮乳．洗髮劑．潤髮乳．潤髮精．燙髮液．捲髮直髮液．染髮劑．染髮定色劑
      ．髮用染白劑．毛髮脫色劑」商品，復分別與後者指定使用於「化粧品」商品
      及「香皂、藥皂、洗髮劑等人體用清潔劑」商品，應屬同一或類似商品，自有
      首揭法條規定之適用。
    (三)參加人主張：
      查參加人前係以系爭商標有違商標法第三十七條第七、十二、十四款之規定，
      對之提出異議，經被告審查，以系爭商標與參加人據以異議之商標構成近似，
      有商標法第三十七條第十二款之規定，乃為「第九四九四三七號『Esprit De
      Fleur SHISEIDO』商標之審定應予撤銷」之處分，原告不服，提起訴願旋遭駁
      回，繼而提起行政訴訟。本案之爭點在於商標之構成近似與否，若屬近似，兩
      商標復指定使用於同一或類似之商品，系爭商標即應依商標法第三十七條第十
      二款之規定撤銷其審定，原處分無所違誤，原告之訴理應予駁回。茲析陳理由
      如后：
      1.按商標圖樣「相同或近似於他人同一商品或類似商品之註冊商標者」不得申
        請註冊，為商標法第三十七條第十二款所明定，而此一條款之適用既在規範
        商標於貴國註冊之消極要件，自應依貴國之商標審查尺度，判斷商標圖樣之
        是否構成近似或指定使用於同一或類似之商品與否，毋庸考量他國商標註冊
        情形之如何。今者，原告以他國另有多件包含「ESPRIT」商標之併存註冊云
        云，指摘被告之處分「違法不當」，然各國國情有別、審查基準不同，殊難
        以彼例此，更不得據他國行政機關之處分，拘束被告本於貴國商標審查機關
        所為之處分，乃原告於起訴狀中僅以其他國家中參加人或其他「ESPRIT」商
        標之註冊云云，執為起訴之理由，然對其自有之類似商標早已經被告明示不
        得註冊之事實，卻略過不提，其理由之無以成立實可見一斑。
      2.次查系爭商標圖樣上獨立且為主要部分之「Esprit De Fleur」與參加人據
        以異議商標構成近似，早經經濟部及被告於另案中揭示且確定在案，原告明
        知而仍以相同之文字作為系爭商標主要部分申請註冊，不僅投機、僥倖之心
        態表露無疑，其一再測試被告之審查尺度，明顯企圖製造貴國商標審查機關
        之矛盾，亦不值鼓勵，此參考已遭撤銷或評定無效之各商標圖樣即明。析言
        之，參加人早即曾對案外人日商‧鐘紡股份有限公司指定使用於帽子領帶等
        商品之註冊第四八四三九三號「Esprit De Fleurs」商標申請評定，經濟部
        針對該案所發給之經（八一）訴六二０三一二號決定書早已明示：「註冊第
        四八四三九三號『Esprit De Fleurs』商標與據以評定之註冊第一七四四四
        二號『ESPRIT』商標，皆有相同之外文『ESPRIT』，自屬構成近似之商標」
        。是當原告於後來以幾近雷同之「Esprit De Fleur」商標申請註冊於化粧
        品，並經列為審定第八一四五九四號商標時，參加人亦本於類似商品中已註
        冊有「ESPRIT」等商標，依法對之提出異議，亦經被告於中台異字第八八０
        四五四號審定書中明白指出：「『Esprit De Fleur』商標圖樣上之外文『
        Esprit De Fleur』，與異議人（即本案參加人）所有，據以異議之註冊第
        一七一四二七號『Esprit』商標圖樣上之外文『Esprit』，細加比對，固見
        分別。但前者首字『Esprit』與後者外文相同，以一般消費者施以普通之注
        意力，異時異地隔離觀察，匆促之間，對其表彰商品之來源，仍有致生混淆
        誤認之虞，應屬近似之商標」。該一審定結果已確定在案。不料原告既已知
        上述商標不得註冊，竟又以相同之外文作為本案系爭商標之主要部分申請註
        冊，並在參加人再度對之提出異議並遭撤銷後，以其申請過程之如何，質疑
        原處分之矛盾，卻對其商標曾遭認定與參加人商標近似且經確定之事實，略
        而不提，實者，被告於本案之異議審定正係維持對相同商標之一貫審查尺度
        ，原處分殊無撤銷之必要。
      3.即就商標圖樣觀之，系爭商標乃由上、下之「Esprit De Fleur」與「
        SHISEIDO」所構成，其中，「SHISEIDO」之S字母經變化，其字體顯與上排
        之「Esprit De Fleur」不同，自可以分離審視，況「SHISEIDO」不僅為原
        告公司之特取部分，且為其正商標圖樣上已註冊之外文，是系爭商標申請註
        冊之主要部分自為可獨立之「Esprit De Fleur」，其與參加人註冊第一七
        一四二七、一七二九三八號商標圖樣上之「ESPRIT」及註冊第八三二五一六
        號商標圖樣上之「ESPRIT DE CORP.」，均有外文「ESPRIT」乙字或「
        ESPRIT DE」，且均作為文字之開首或主要之部分，於外觀上自有使消費者
        發生混淆、誤認之可能，難謂非屬近似之商標，被告所為「第000000
        00號『Esprit De Fleur SHISEIDO』聯合商標之審定應予撤銷」之審定，
        乃依循向來商標審查尺度而為之處分，自應予維持。此證諸  鈞院九十年訴
        字第五四四三號判決曾對原告另有審定第九０四八六八號「OPTIMA SERUM」
        商標遭異議乙案所揭示之意旨，益明被告於本案所為之處分確係遵循一貫之
        商標審查尺度而來，即：「系爭審定第九０四八六八號『OPTIMA SERUM』商
        標圖樣，係由外文『OPTIMA SERUM』所構成，而據以異議之註冊第八三二七
        九九號『PALMOLIVE OPTIMA & Label』、八三二八八０號『PALMOLIVE
        OPTIMA』及第八三二八０一號『PALMOLIVE OPTIMA & Label棕欖美之選』商
        標圖樣上之外文『PALMOLIVE OPTIMA』，其中『OPTIMA』字體較大且突顯，
        為一易惹人注意之部分，則系爭商標以相同之『OPTIMA』作為其外文『
        OPTIMA SERUM』之首字，衡酌一般人之寓目習慣首重首字，二商標於異時異
        地隔離觀察均有一相同之外文『OPTIMA』，難謂無使人產生混同誤認之虞，
        應屬構成近似之商標」。
      4.綜上論陳，本案原告系爭商標以「Esprit De Fleur」為主要部分，其開首
        之文字與參加人註冊第一七一四二七、一七二九三號「ESPRIT」商標及註冊
        第八三二五一六號「ESPRIT DE CORP.」商標之「ESPRIT」、「ESPRIT DE」
        相同，復指定使用於同一或類似之「化粧品、香水、香皂」等商品申請註冊
        ，自有令消費者發生混淆誤認之虞，或以為其係同一系列品牌商品之虞，已
        違反商標法第三十七條第十二款之規定，此早有已確定且案情幾近雷同之評
        定及異議事件可供參酌，被告撤銷系爭商標之審定，殊無違誤，原告之訴應
        予駁回，以維法旨。
    理  由
一、按商標圖樣「相同或近似於他人同一商品或類似商品之註冊商標者」，不得申請
    註冊，為本案異議審定時商標法第三十七條第十二款所明定。而衡酌兩商標是否
    近似，以具有普通知識經驗之購買人，於購買時施以普通所用之注意，有無混同
    誤認之虞判斷之。又所謂類似商品，應依一般社會通念、市場交易情形，並參酌
    該商品之原材料、用途、功能、產製者、行銷管道及場所或買受人等各種相關因
    素判斷之。同法施行細則第十五條第一、二項亦定有明文。
二、查本件被告以：系爭聯合商標圖樣上之外文主要部分之一「Esprit de Fleur」
    與據以異議商標圖樣細為比對，構成之字母字數雖不同，惟系爭商標之首字「
    Esprit」與據以異議商標之外文「ESPRIT」相同，而首字部分易引起一般消費者
    注意，異時異地隔離觀察，難謂無使一般消費者產生混同誤認之虞，應屬近似之
    商標，復均指定使用於化妝品等同一或類似商品，揆諸首揭法條規定，自不得申
    請註冊，乃為「異議成立，系爭聯合商標之審定應予撤銷」之處分。原告不服，
    ，提起訴願，訴稱：系爭聯合商標圖樣為一整體商標圖樣，不能割裂成「Esprit
    de Fleur」及「SHISEIDO」兩部分分別比對；且類似案例有註冊第七五○六七五
    號「ESPRIT DE SOLEIL」商標於第三類化妝品商品併存註冊，他國亦有多號含「
    ESPRIT」文字之商標併存註冊之案例，本件應可准予註冊云云。訴願決定則認：
    系爭聯合商標圖樣由外文「Esprit de Fleur」及經由圖形化設計之「SHISEIDO
    」以上下排列方式所組成，二部分字型明顯不同而可分離審視，各成為系爭聯合
    商標圖樣之主要部分之一；而其中外文主要部分之一「Esprit de Fleur」與據
    以異議商標外文「ESPRIT」異時異地隔離觀察易使消費者產生混淆誤認之虞，應
    屬構成近似，且均指定使用於類似商品，自有首揭法條規定之適用等語，而駁回
    原告之訴願。原告仍不服，遂提起本件行政訴訟，兩造及參加人之主張各如事實
    欄所載。
三、經查，系爭聯合商標圖樣係由外文「Esprit de Fleur」及經由圖案化設計之「
    SHISEIDO」以上下排列方式所組成，二部分字型明顯不同，尚非不能分離審視；
    且系爭商標係作為註冊第二八九○號「資生堂文字及花圖SHISEIDO」正商標（其
    圖樣如附圖三所示）之聯合商標，該兩商標均有相同圖案化設計之「SHISEIDO」
    ，是系爭聯合商標申請註冊之主要部分，顯在於「Esprit de Fleur」；而其與
    據以異議之商標圖樣上之外文「ESPRIT」相較，二者皆有相同之外文「ESPRIT
    」，於異時異地隔離觀察，易使消費者產生混同誤認之虞，應屬近似之商標。況
    查，原告早於八十六年八月二十八日，即以相同於「Esprit De Fleur」之商標
    圖樣，申請註冊於化粧品，並經列為審定第八一四五九四號商標時，參加人即本
    於類似商品中已註冊有「ESPRIT」等商標，依法對之提出異議，嗣經被告於八十
    八年六月二十四日以中台異字第八八０四五四號審定書認定為近似商標，而為審
    定第八一四五九四號商標之審定應予撤銷之處分，並已確定在案，此亦有該異議
    審定書、商標註冊簿等影本附卷可佐。又系爭商標指定使用商品中之「化粧品．
    髮膏．髮乳．髮水．髮油．髮臘．噴髮膠水．泡沫髮膠．造形髮膠．護髮劑．護
    髮乳．面霜霜．冷霜．化粧水．潤膚油．潤膚膏．珍珠膏．香水．香水精．古龍
    水．乳液．脂粉．粉餅．粉條．粉膏．水粉餅．蜜粉．腮紅．胭脂．口紅．護唇
    油．護唇膏．粉底霜．按摩霜．敷面霜．清潔霜．清潔乳液．護手膏．護手乳液
    ．眼影膏．眼影筆．眼線膏．眼線筆．睫毛膏．防晒油．防晒膏．防皺霜．美白
    霜．磨砂膏．指甲油．爽身粉．眉筆．去光水．化粧棉．香皂．藥皂．洗面皂．
    洗面霜．洗面乳．洗浴乳．洗浴泡劑．沐浴精．洗髮精．去頭皮屑洗髮精．洗髮
    粉．洗髮乳．洗髮劑．潤髮乳．潤髮精．燙髮液．捲髮直髮液．染髮劑．染髮定
    色劑．髮用染白劑．毛髮脫色劑」商品，復分別與據以異議商標指定使用於「化
    粧品」商品及「香皂、藥皂、洗髮劑等人體用清潔劑」商品，應屬同一或類似商
    品，自有首揭法條規定之適用。至原告訴稱有「ESPRIT」相關之商標在美、日及
    世界各國有併存註冊之事實乙節，縱屬實情，亦因各國商標審查基準有別，殊難
    以彼例此，執為系爭聯合商標應准註冊之論據；另所舉註冊第七五○六七五號「
    ESPRIT DE SOLEIL」商標與據以異議商標在我國亦有併存註冊之情形，核屬另案
    是否妥適問題，亦不能執為系爭聯合商標應准註冊之論據。綜上所述，本件原告
    起訴意旨，並非可採；被告為異議成立，系爭商標之審定應予撤銷之處分，並無
    違誤，訴願決定予以撤銷，亦無不合；原告仍執前詞，訴請撤銷，及命被告為異
    議不成立之處分，均為無理由，應予駁回。
據上論結，本件原告之訴為無理由，依行政訴訟法第九十八條第三項前段，判決如主
文。
中      華      民      國    九十二    年      五      月    二十八    日
                           臺 北 高 等 行 政 法 院  第二庭
                                             審判長 法  官  徐瑞晃
                                                    法  官  吳慧娟
                                                    法  官  李得灶
右為正本係照原本作成。
如不服本判決，應於送達後二十日內向本院提出上訴狀並表明上訴理由，如於本判決
宣示後送達前提起上訴者，應於判決送達後二十日內補提上訴理由書（須按他造人數
附繕本）。
中      華      民      國    九十二    年      五      月     三十     日
                                                    書記官  陳清容


司法院資訊處製作；財團法人民間司法改革基金會備份。
